【裁判字號】    99,上,107
【裁判日期】    990505
【裁判案由】    租佃爭議
【裁判全文】
臺灣高等法院民事判決                   99年度上字第107號
上  訴  人  己○○
            戊○○
            丙○○
            乙○○
            甲○○
            丁○○
共      同
訴訟代理人  許明桐律師
共      同
複代理人    陳慶瑞律師
被上訴人    庚○○（即被選定人）
                        號7樓
訴訟代理人  許桂挺律師
上列當事人間租佃爭議事件，上訴人對於中華民國98年11月30日
臺灣桃園地方法院97年度訴字第1712號第一審判決提起上訴，經
本院於99年4月21日言詞辯論終結，判決如下：
    主  文
上訴駁回。
第二審訴訟費用由上訴人負擔。
    事  實  及  理  由
一、上訴人起訴主張：
  (一)上訴人之被繼承人吳添發就被上訴人之被繼承人徐水木所有
    坐落桃園縣蘆竹鄉○○○段後壁厝小段（下同）第443、443
    之1、444、446、446之2、447之1、447之2地號土地（下稱
    系爭耕地），自民國44年1月1日起即訂有三七五耕地租約，
    並向桃園縣蘆竹鄉公所（下稱蘆竹鄉公所）登記為租約字號
    蘆口字第138號耕地租約（下稱系爭租約）。經多次續約，
    至91年12月31日租期屆滿時，因租約當事人並未申請收回自
    耕或續訂租約，蘆竹鄉公所依內政部頒訂租約清理要點，以
    92年5月13日蘆鄉民字第92110836號公告註銷在案。但徐水
    木並未收回系爭耕地，仍由吳添發耕作，徐水木並已收取92
    年度之租金，93年度雖拒絕收取，上訴人亦發函請出租人前
    來收取。被上訴人雖抗辯上訴人非因不可抗力繼續1年不為
    耕作，系爭租約已終止，但上訴人確有於系爭耕地耕作，系
    爭租約仍存在。嗣吳添發、徐水木均死亡，上訴人於97年 3
    月28日向蘆竹鄉公所申請租約變更、續訂登記，被上訴人提
    出異議後，經調解及調處不成立而移送臺灣桃園地方法院（
    下稱桃園地院）民事庭審理。
  (二)上訴聲明：
    1.原判決廢棄。
    2.上開廢棄部分，確認兩造間就系爭耕地之租賃關係存在。
    3.被上訴人應會同上訴人向桃園縣蘆竹鄉公所辦理該所蘆口
      字第138號耕地租約換約登記。
二、被上訴人則以：
  (一)被上訴人前向桃園地院聲請就系爭租約耕地使用現況為證據
    保全，經桃園地院以97年度聲字第609號民事事件裁准在案
    ，並為保全證據之處分，足證系爭耕地廢耕之事實。上訴人
    雖辯稱上開保全證據事件係於97年5月2日即收穫期後所為之
    勘驗，所以現場沒有作物，其於系爭446之2、447之2、447
    之1 地號皆栽種地瓜云云，但原審履勘結果，僅小部分土地
    種植作物，446之2、447之1、447之2地號於97年5月2日勘驗
    時，無耕作或是準備耕作的痕跡。另經判讀林務局農林航空
    測量所就系爭耕地之空照圖結果，443地號自90年起至97年
    間均屬裸露地無任何耕作植物；其餘6筆耕地，自90年起至
    97年間，則多係灌木及草叢樹木或無種植之草生地，僅系爭
    第444號耕地有部分於90年間疑似種植蔬菜。上訴人就系爭
    耕地有非因不可抗力繼續1年不為耕作之事實，被上訴人自
    得終止租約，收回全部租地。被上訴人於97年6月10日租佃
    爭議調解委員會上已向上訴人為收回租地之意思表示，則兩
    造關於系爭耕地之租賃關係，自因被上訴人之合法終止而不
    存在，是上訴人之請求無理由等語，資為抗辯。
  (二)答辯聲明：上訴駁回。
三、兩造不爭執之事實：
  1.上訴人之被繼承人吳添發就被上訴人之被繼承人徐水木所有
    之系爭土地訂定系爭租約，租期至91年12月31日屆滿，因出
    、承租人皆未申請收回自耕或續訂租約，蘆竹鄉公所依內政
    部頒訂租約清理要點，於92年5月13日以蘆鄉民字第9211083
    6號公告註銷系爭租約。
  2.被上訴人曾於97年4月24日向桃園地院聲請就系爭租約耕地
    使用現況為證據保全，經桃園地院以97年度聲字第609號（
    下稱保全程序）裁定准許在案，並為保全證據之處分。
四、兩造爭執點之論述：
    上訴人主張系爭土地仍在繼續耕作，請求被上訴人續訂租約
    ，為被上訴人否認，並以前揭情詞置辯，本件之爭執點為：
    上訴人對系爭耕地是否有廢耕之事實？被上訴人以上訴人廢
    耕而終止系爭租約是否合法？本院論述如下：
  (一)上訴人未證明系爭耕地有繼續耕作之事實存在：
    1.按「耕地租約在租佃期限未屆滿前，非有左列情形之一不
      得終止：四、非因不可抗力繼續一年不為耕作時。」耕地
      三七五減租條例第17條第1項第4款定有明文。次按「承租
      人承租耕地非因不可抗力繼續一年不為耕作，不問其不為
      耕作者，係承租耕地之一部或全部，出租人均得依耕地三
      七五減租條例第17條第1項第4款規定終止租約，收回全部
      耕地。最高法院84年台上字第1856號判例亦闡釋甚明。
    2.被上訴人抗辯上訴人非因不可抗力繼續1 年不為耕作，上
      訴人則主張持續耕作，大部分係由己○○在種植云云。爰
      分就系爭6筆耕地審酌如下：
      (1)443地號：
        桃園地院97年度聲字第609號保全證據事件，於97年5月
        2日至系爭土地進行勘驗測量結果（下稱保全程序勘驗
        結果），443地號土地為空地，地上無任何作物及雜草
        ，也無耕作或準備耕作或收割後的痕跡。而桃園地院於
        97年11月21日至現場履勘結果（下稱原審履勘結果），
        443地號其上為水塘狀態（原審卷一第113頁）。證人農
        林航空測量所技正兼股長林振益於於原審提出系爭耕地
        90年、93年、94年、95年、97年航照圖文字解釋表（下
        稱航照圖解釋表，原審卷二第189頁），443地號均為裸
        露地，依林振益之證述，所謂裸露地係指上面沒有草、
        沒有樹木、沒有作物，光禿禿的，在耕作前整地亦會呈
        現裸露地的情況，但細密度會不同，經過整地細密度會
        比較一致，顏色跟裸露地不同，所以表現在航照圖上也
        不同，若原本是裸露地，如果中間曾經種植作物，接下
        來可能會長草，除非經過人為的處理，例如專程把泥土
        運走，就可能再次呈現裸露地（原審卷二第187頁正反
        面）。依上開證據足證443地號土地自90年起即無耕作
        之事實。
      (2)443之1地號：
        系爭443之1地號，經保全程序勘驗結果為雜草叢生，但
        臨鐵軌部分長有幾棵雜木，南側有幾株香蕉樹及一間石
        綿瓦造，放置鋤頭及灑農藥的瓶罐、雨衣的小工具間。
        依原審履勘結果，443之1地號上現長滿約2 公尺高之雜
        草，無耕作跡象。而依航照圖解釋表所示，443之1地號
        土地90年間部分為工寮或工具間、部分疑似高莖作物，
        93年至95年間，部分為工寮或工具間、部分休作、部分
        灌叢（灌木及草叢），97年間方有部分整地。堪信 443
        之1 地號土地於97年以前有部分為灌叢，自非全部作為
        耕作使用。上訴人就443之1地號全部土地自任耕作之事
        實，並未舉證以實其說。
      (3)444地號部分：
        經保全程序勘驗結果為雜草叢生，但臨鐵軌部分長有幾
        棵雜木。依原審履勘結果444 地號其上蓋滿水，呈一水
        塘狀態，其上並無栽種任何作物，又位於該地號邊界有
        約4處栽種小空心菜平均各面積約1坪左右。依航照圖解
        釋表所示，444地號土地90年間部分為灌叢、部分為旱
        作（擬似種植蔬菜），91至94年部分為休作、部分為樹
        叢（指樹木及草叢，下同），95年部分為休作、部分為
        樹叢、部分為高莖草生地（指灌木及草叢，下同），97
        年休作部分已整地，樹叢及高莖草生地部分維持原狀，
        自難認系爭土地於91至97年間有自任耕作。況系爭444
        號土地面積，依系爭租約所示為1135平方公尺，一坪約
        為3.305平方公尺，上訴人僅於1135平方公尺土地上，
        種植13.22平方公尺（計算式為：3.305×4=13.22 ），
        自難認上訴人就444地號土地全部自任耕作。
      (4)446地號部分：
        經保全程序勘驗結果，446地號面對北方的道路，東側
        寬21.4米如附圖所示A2部分（其餘土地分別以A1、A2、
        A3 、A4、A5、A6、A7、A8編號標示）目前雖然無明顯
        作物，但土地是有人整理，並非雜草叢生，土地有部分
        積水，土地上全面性長有5至10公分類似稻苗的植物，
        分布情形不整齊。往西側26.3米A3部分，全面積水，水
        的深度約15公分以上，土地上有少部分零星土地露出水
        面，生有5-10公分類似稻苗的植物，其餘部分被水淹沒
        的土地亦長出雜草露出水面約10公分。再往西側寬約 2
        米A4的土龍隔開在西側土地。再往西側14.02米A5部分
        土地平坦，但雜草叢生，無任何作物。相鄰非系爭土地
        ，447之6相鄰的部分為A6地上情形如前述A2情形相同。
        A1部分係道路，A8、A7均以雜草為界。依原審履勘結果
        ，446地號現積滿水，其上並無任何栽種作物存在，約
        有17株芋頭株，446地號的水塘狀態，布滿水的下方的
        泥土，仍然呈現乾土狀態。依航照圖解釋表所示，446
        地號土地90年至97年間均部分為裸露地、部分為樹木、
        部分為擬似草生地、部分為高莖草生地。故系爭446 地
        號土地並未自任耕作，且因無人照料而有積水情形，應
        堪認定。雖上訴人主張於446地號土地上栽種芋頭17 株
        云云，但446地號土地面積為5,271平方公尺，僅種植芋
        頭17株，難認就446 地號土地全部為自任耕作。況上訴
        人迄未證明90年至97年間有繼續耕作之事實，上訴人主
        張持續自任耕作，自難採信。
      (5)446之2地號部分：
        保全程序勘驗結果為雜草叢生，無任何作物，無耕作或
        是準備耕作的痕跡，部分是道路。依原審履勘結果，
        446之2地號上現為枯草平鋪其上，共計有29株芭蕉，大
        小均不一，其餘大部分均為閒置空地，另有一小部分栽
        種地瓜葉。依航照圖解釋表所示，446之2地號土地90
        年間部分為堆置場、部分為樹木、部分為高莖草生地、
        93年至94年間部分為堆置場、部分為樹木、部分為高莖
        草生地、部分為裸露地，95年部分為樹木、部分為高莖
        草生地，97年部分為裸露地、部分為樹木、部分為高莖
        草生地，自難認系爭土地有自任耕作之情形。雖於原審
        履勘時有29株芭蕉，但系爭土地承租面積為3109平方公
        尺，僅種植29株芭蕉，難認係全部自任耕作，且不符經
        濟效益。
      (6)447之1地號部分：
        經保全程序勘驗結果為雜草叢生，無任何作物，無耕作
        或是準備耕作之痕跡。依原審履勘結果，447之1地號上
        現堆滿砍斷的蘆葦、部分栽種南瓜。依航照圖解釋表所
        示，447之1地號土地90年間為高莖草生地（灌木及草叢
        ），93至97年間均部分為裸露地、部分為高莖草生地，
        雖於原審履勘時已有小部分種植南瓜，但上訴人仍未證
        明自90年至97年間在全部土地繼續耕作之事實。
      (7)447之2地號部分：
        經保全程序勘驗結果為雜草叢生，無任何作物，無耕作
        或是準備耕作的痕跡。依原審履勘結果447之2地號上現
        堆滿砍斷的蘆葦，部分栽種青菜。依航照圖解釋表所示
        ，447之2地號土地於90年至97年間均僅為高莖草生地，
        並無耕作之痕跡。雖於原審履勘時已有小部分種植南瓜
        ，但上訴人迄未證明90年至97年間在全部土地繼續耕作
        之事實。
    3.上訴人主張證人林振益所判讀之航照圖本身並無標示系爭
      土地之坐落所在，係林振益自行以形狀比對判斷，另據證
      人即桃園縣蘆竹地政事務所測量人員吳昌平之證言，其就
      單純之航照圖無法判斷地號之所在位置，故林振益之判讀
      尚有疑義云云。查，林振益服務於農林航空測量所，職稱
      為技正兼科長（原審卷二第186頁），航空攝影協助稻作
      面積調查等為農林航空測量所主要業務，因判讀航照圖乃
      農林航空測量所之專業工作，林振益具備判讀之能力，應
      係無庸置疑。吳昌平既為地政事務所之測量員，其專長為
      測量，其無法自航照圖判斷地號之所在位置，係因其對航
      照圖之熟稔程度不及專業之林振益，兩人在不同之工作領
      域各有所長，自不能徒以吳昌平之證詞質疑林振益對航照
      圖之判讀能力，上訴人空言質疑林振益之證言，自無可採
      。上訴人另主張是否繼續耕作應由全年使用狀況判斷，而
      非於每年中某日之土地外觀狀態認定云云。查，航照圖所
      示之年份自90年起至97年止，若每次拍攝時均呈現出相同
      狀況，自應認即為系爭土地之真實使用狀況，上訴人之主
      張，亦不可採。
    4.上訴人再主張證人邱林玉門於原審法院證述上訴人確有在
      系爭土地耕種云云。查，證人邱林玉門於原審證述：「我
      住蘆竹鄉坑口村七鄰88號，原告六人我都認識，原告確實
      有在蘆竹鄉○○○段種植，大部分是原告己○○在種植，
      他在圳上種植香蕉、蕃薯，圳下種植水空心菜、芋頭、雜
      菜，他很隨興，想種哪裡就種哪裡，耕作的時候不能在同
      一個地方重複種植，要不斷的換位置種植，我的田地在原
      告田地旁，我的田地種西瓜、雜類作物，我的種植方式也
      是地點換來換去，我如果休耕都會向縣政府申請，但是原
      告有沒有申請我不知道，他每天都有在，但做什麼作物我
      沒有看。」「我沒有靠近看，我只知道原告有出現在系爭
      田地上‧‧‧我只知道他換來換去，但是他種什麼我不知
      道。」等語（原審卷一，98年1月8日言詞辯論筆錄）。邱
      林玉門既證稱上訴人己○○每天都在系爭土地上種植，足
      認證人亦每天在其土地上種植，豈有可能因未注意看致不
      清楚上訴人究竟栽種何作物？且證人既然自行耕作，對於
      耕作物之熟悉程度必然高於一般非耕作之人，無庸特別注
      意看亦不致於不清楚上訴人之作物為何。邱林玉門原泛稱
      己○○種植香蕉、蕃薯，空心菜、芋頭等等，經原審法官
      再次詢問究竟種植何作物，竟改稱不知道他種什麼，足證
      邱林玉門之證詞不能證明上訴人確實在系爭土地上繼續耕
      作。
    5.綜上，上訴人未能證明90至97年間在系爭耕地上繼續自任
      耕作，參酌被上訴人97年04月間所拍攝之現場相片（原審
      卷第46至55頁），可見該景象係延續90年以來之光禿、或
      散布雜草狀態，更有棄置垃圾、雜草高及人腰之惡化狀況
      ，依經驗法則判斷，系爭土地已持續多年光禿明顯無耕作
      跡象，實難認其上曾有中斷廢耕狀態而復耕之情形。被上
      訴人抗辯上訴人有非因不可抗力繼續1 年不為耕作情形，
      要堪採信。上訴人主張在系爭耕地上持續耕作云云，洵無
      可取。
  (二)被上訴人終止租約為合法：
    上訴人並未就系爭土地進行耕作及維護，致使系爭土地逐漸
    在多年的自然狀態中逐漸喪失其利用價值，此種利用方式絕
    非耕地三七五減租條例所欲保護承租人立意。上訴人就系爭
    耕地確有非因不可抗力繼續1 年不為耕作之事實，依耕地三
    七五減租條例第17條第1項第4款規定，被上訴人自得終止租
    約，收回全部租地。上訴人雖主張443號耕地曾遭化學污染
    ，無法耕作云云，不論其主張是否屬實，在同一租約之其他
     6筆耕地，上訴人不為耕作，依前述判例意旨，被上訴人據
    以終止租約，於法有據。
五、綜上所述，上訴人請求確認兩造間就系爭土地之耕地租賃關
    係存在，因被上訴人迭於97年6月10日、97年9月23日在租佃
    爭議調解、調處委員會上向上訴人為收回租地之意思表示（
    原審卷一63、67頁），此為上訴人所不爭執，則兩造關於系
    爭耕地之租賃關係，自因被上訴人之合法終止而不存在。從
    而，上訴人依據耕地三七五減租條例之法律關係，請求被上
    訴人續訂租約，即屬無據，應予駁回。原審為上訴人敗訴之
    判決，並無不合。上訴意旨指摘原判決不當，求予廢棄改判
    ，為無理由，應予駁回。
六、本件事證已臻明確，兩造其餘攻擊防禦方法，經審酌後，或
    與本件無涉，或與判決結果不生影響，毋庸一一論列。
七、據上論結，本件上訴為無理由，依民事訴訟法第449條第1項
    、第78條、第85條第1項前段，判決如主文。
中    華    民    國    99    年    5    月     5     日
                    民事第二庭
                        審判長法  官  吳謙仁
                              法  官  黃莉雲
                              法  官  蘇瑞華
正本係照原本作成。
如不服本判決，應於收受送達後20日內向本院提出上訴書狀，其
未表明上訴理由者，應於提出上訴後20日內向本院補提理由書狀
（均須按他造當事人之人數附繕本）上訴時應提出委任律師或具
有律師資格之人之委任狀；委任有律師資格者，另應附具律師資
格證書及釋明委任人與受任人有民事訴訟法第466條之1第1項但
書或第2項（詳附註）所定關係之釋明文書影本。
中    華    民    國    99    年    5     月    6     日
                              書記官  賴以真
附註：
民事訴訟法第466條之1（第1項、第2項）：
對於第二審判決上訴，上訴人應委任律師為訴訟代理人。但上訴
人或其他法定代理人具有律師資格者，不在此限。
上訴人之配偶、三親等內之血親、二親等內之姻親，或上訴人為
法人、中央或地方機關時，其所屬專任人員具有律師資格並經法
院認為適當者，亦得為第三審訴訟代理人。

司法院資訊處製作；財團法人民間司法改革基金會備份。
